【裁判字號】    92,簡上,76
【裁判日期】    920909
【裁判案由】    給付票款
【裁判全文】
臺灣台南地方法院民事判決  九十二年度簡上字第七六號
    上  訴  人  程福財即慧毅工業社
    被  上訴人  台灣土地銀行
    法定代理人  甲○○
    訴訟代理人  乙○○
右當事人間請求給付票款事件，上訴人對於本院台南簡易庭中華民國九十二年二月六
日所為第一審簡易判決（九十一年度南簡字第一四０八號）提起上訴，本院（言詞辯
論終結日期：民國九十二年八月二十六日）判決如左：
    主    文
上訴駁回。
第二審訴訟費用由上訴人負擔。
    事    實
甲、上訴人方面：
一、聲明：求為判決：（一）原判決關於上訴人敗訴部分廢棄；（二）右開廢棄部分
    ，被上訴人在第一審之訴駁回；（三）第一、二審訴訟費用由被上訴人負擔。
二、陳述：除與原審判決記載相同者，予以引用外，另補稱略以：
（一）被上訴人所持有之系爭支票並非上訴人所簽發，因上訴人並未在台南區中小企
      業銀行灣裡分行開設甲存帳戶，亦未申領支票簿，原審就財政部規定有關支票
      帳戶之開戶特別規定，未加以審酌，遽以印章之真正可代替簽名為由，認系爭
      支票之簽發為真實，應有違誤。
（二）為明事實真相，請向台南區中小企業銀行灣裡分行調閱系爭支票存款開戶資料
      ，並請囑託鑑定簽名筆跡是否係上訴人所簽，如鑑定結果認非上訴人之簽名，
      依法應可證上訴人之印章係被盜用，且系爭支票應非上訴人所簽發，對上訴人
      應不生效力，上訴人應不負給付票款之責。
（三）上訴人雖有應蔡錦韶之請求，出面為慧毅工業社之負責人，並辦理登記，慧毅
      工業社之印章亦係蔡錦韶所刻，嗣後亦均由蔡錦韶保管，惟上訴人迄未曾辦理
      該支票存款開戶事宜，亦無同意由蔡錦韶私自持往開戶。
三、證據：除援用在第一審之立證方法外，另請求鑑定筆跡、調閱本院九十一年度南
    簡字第一０二０號請求給付票款事件卷宗及傳訊蘇莉雯為證。
乙、被上訴人方面：
一、聲明：求為判決如主文。
二、陳述：除與原審判決記載相同者，予以引用外，另補稱略以：
（一）上訴人雖稱被上訴人所持有之系爭支票並非其所簽發，且並未在台南區中小企
      業銀行灣裡分行開設支票存款戶，亦未領取支票簿，惟在原審調查時，證人蘇
      莉雯於另案鈞院九十一年度南簡字第一０二０號請求給付票款事件到庭證稱：
      南吉交通工業股份有限公司負責人的太太蔡錦韶介紹程福財向灣裡分行辦理開
      戶，伊當時有拿身分證核符後，確實是程福財，才請其在申請書上簽名蓋章等
      語，另證人張淑婉亦證稱：本件請領系爭支票之印鑑與支票帳號開戶的印鑑相
      符等語，又原審向台南區中小企業銀行灣裡分行調取上訴人程福財之支票存款
      開戶申請資料，核對程福財及慧毅工業社之印文與系爭支票上之程福財及慧毅
      工業社之印文相符。
（二）上訴人已承認系爭支票所蓋印章為真正，僅對簽名筆跡有所爭執，並進而主張
      印章被盜用，因其主張有利於己之事實，自應由其負舉證之責，不應諉由法院
      囑託鑑定發票人簽名筆跡以卸責任，況且本件並無鑑定筆跡之必要。按支票係
      為無因證券，在支票上簽名者，依票上所載文義負責，又票據上簽名得以蓋章
      代之，並無須鑑定筆跡之必要，況且前已證實程福財有關設立本支票存款戶，
      同時其所留之印鑑與行號之印鑑相符。
（三）上訴人在本件準備程序中承認印鑑章為真正，係其將印鑑章交付南吉交通股份
      有限公司負責人的太太蔡錦韶，則因被上訴人為善意第三人，無從知悉其內部
      關係，如其主張成立，依民法第一百六十九條表現代理之規定，上訴人仍應負
      發票人絕對付款責任，更無必要進行囑託鑑定簽名筆跡真偽之鑑定程序；上訴
      人主張印鑑章被蔡錦韶盜用，應由其自負舉證責任，或另案提起訴訟，在本案
      中不得將舉證責任諉由鈞院代為辦理。
（四）上訴人係於九十年六月間在台南區中小企業銀行灣裡分行開立支票存款戶，其
      在本件系爭支票退票前，曾以系爭印鑑章簽發多張支票，均獲付款，卻在南吉
      交通股份有限公司九十二年五月間倒閉後，全部退票，顯有惡意，此請調閱台
      南區中小企業銀行灣裡分行自開戶日起至九十二年五月二十二日止之間支票往
      來明細，即可證明上訴人之主張不實。
三、證據：援用在第一審之立證方法。
丙、本院依上訴人聲請調閱本院九十一年度南簡字第一０二０號給付票款事件卷宗。
    理    由
一、本件被上訴人於原審起訴主張：伊執有如附表所示由上訴人程福財即慧毅工業社
    簽發，並經南慧企業股份有限公司背書之支票二紙，詎屆期向付款人為付款之提
    示竟遭退票，追索無效，爰依票據法律關係，請求上訴人給付票款計一百十八萬
    八千五百七十四元，及各按附表所載票面金額、分別自附表所示提示日起，均至
    清償日止，按年息百分之六計算之利息等語；上訴人對於如附表所示支票正面上
    ，發票人簽章所蓋之印文為真正並不爭執，惟另以：系爭支票並非伊所簽發，伊
    亦未申請系爭支票帳戶之開戶，亦未領取支票，該印章係因伊應蔡錦韶之請求而
    出面擔任慧毅工業社之負責人，印章為蔡某所刻，並由蔡某保管，然伊並未允許
    以該印章申請開立支票存款戶，亦未同意由他人代為開立帳戶或簽發支票等語為
    辯。
二、被上訴人前揭主張之事實，業據其提出如附表支票及退票理由單各二份為證，上
    訴人對系爭支票上所蓋發票人之印章為真正之事實既不爭執，惟以系爭二紙支票
    並非伊所簽發，且未授權他人代為簽發等情置辯，則本件被上訴人之請求是否有
    理由，自應探究上訴人是否應負系爭二紙支票之發票人責任為斷。
三、按支票為無因證券，在支票上簽名者，依票上所載文義負責；又票據上簽名得以
    蓋章代之，票據法第五條第一項、第六條分別定有明文。本件被上訴人所提出如
    附表所示之支票二紙，上訴人對其上所蓋之發票人印文之真正既不爭執，依民事
    訴訟法第三百五十八條第一項規定，推定該私文書之票據為真正，則上訴人抗辯
    其無須負發票人之責任，自應就其抗辯系爭支票係他人簽發，而印章為他人所盜
    蓋，其並未授權，且無表見代理之情事等有利己之之事實，負舉證之責，始得免
    除發票人之責任。
四、按被偽造人對票據上之印章為其所有並不爭執，但主張該印章被盜用，或蓋章非
    出於其本人之意思者，則應由被偽造人對盜用之事實負舉證責任。查上訴人雖辯
    稱：如附表所示支票二紙非伊所簽發、伊未在台南區中小企業銀行灣裡分行開設
    支票存款帳戶，亦未申領支票使用，而發票人簽章之印文為真正，但是被盜用的
    云云，惟查上訴人既對如附表所示支票上正面發票人簽章之印文真正不爭執，且
    印文與其在台南區中小企業銀行灣裡分行所留存之印鑑卡上之印文相符，此有台
    南區中小企業銀行灣裡分行九十一年十月十八日（九一）南銀灣裡分字第一九二
    號函一件附於原審卷可稽，上訴人對此亦不爭執，則上訴人自應負票據上發票人
    之責任，而祇要印章真正，且為其代表人本人或授權他人所蓋，即不能不認為代
    表之有效方式，且代簽名之印章，不以印鑑為必要，若日常所使用，即戳記或正
    式條戳均無不可，是如附表所示支票上之上訴人印文為真正，且支票之外觀符合
    代表之有效方式，應認上訴人之發票行為確屬真實，上訴人自應依票據文義負責
    ；參以其亦自承確受蔡錦韶之請求出面而為慧毅工業社登記之負責人，惟其僅為
    慧毅工業社之人頭負責人，且該社之大小章亦非由其保管，而係均由蔡錦韶保管
    等語，由是觀之，上訴人既同意將其名義借予他人開設商號，即有授權他人持用
    慧毅工業社之印鑑章以經營該商號之意，則訴外人蔡錦韶縱因之代刻印章並保管
    、使用，仍在上訴人原始授權範圍，上訴人所辯系爭支票之印章係遭他人盜用云
    云，即有未符。
五、上訴人雖又辯稱系爭支票帳戶並非其所開立，且未授權他人開立云云，惟承辦系
    爭支票帳戶開立之台南區中小企業銀行灣裡分行開職員蘇莉雯在另案本院九十一
    年度南簡字第一０二０號給付票款事件審理中，業到庭證稱：「（問：慧毅工業
    社在灣裡分行之支票開戶是否是你所辦理？）是。」「（問：是否是被告程福財
    自到銀行辦理開戶？）是南吉公司負責人太太蔡錦韶介紹程福財向我們銀行辦理
    開戶手續，我負責對保的。」「（問：當辦理開戶是否是庭上之被告程福財？）
    是否是法庭上的被告程福財因為時間太久了，所以不記得了。但當時我有拿身份
    證核符後確實是程福財才請他在申請書上簽名蓋章。」「（問：當時開戶的人有
    何人？）蔡錦韶及開戶之人。」等語（見本院九十一年度南簡字第一０二０號給
    付票款事件九十一年九月二十七日言詞辯論筆錄），顯見系爭二紙支票，其支票
    帳戶於開戶時，前往辦理開戶之人，除蔡錦韶外，另有一人，而該另一人亦經灣
    裡分行職員蘇莉雯核對身份證為開戶之人無誤，是上訴人辯稱其並未前往該分行
    辦理開戶事宜云云，並不足採。又上訴人於提起上訴到院後，再次聲請訊問證人
    蘇莉雯，本院認為無必要。併此敘明。
六、上訴人雖再辯稱系爭支票帳戶之開戶申請書等資料，並非其所書寫，並援此資為
    其並未辦理開立支票帳戶事宜之舉證云云，惟系爭申請書等文件上所書寫之資料
    ，是否為上訴人之筆跡，雖經本院另案審理九十一年度南簡字第一０二０號給付
    票款事件之法院分別送請法務部調查局、憲兵學校等單位為筆跡鑑定，惟迄未能
    確認該申請書上書寫之文字並非上訴人之筆跡，已難為有利於上訴人之憑籍；況
    上訴人既已於開戶當日協同蔡錦韶到灣裡分行，並經該行職員蘇莉雯核對身份證
    無誤而辦理開戶手續，而其上所蓋之印章確為其因開設慧毅工業社之印鑑章，則
    縱該開戶申請資料非上訴人所親自書寫，自無違於財政部所規定開立支票帳戶應
    由本人到場之相關規定，是該申請文件上之筆跡究否為上訴人所有，仍不影響於
    上訴人確有申請開立系爭支票帳戶等事實之認定，上訴人另聲請就其筆跡送鑑定
    者，本院認無必要，上訴人徒以系爭申請文件非伊所書寫，圖免其對系爭支票應
    負之發票人責任，自不足採。
七、再系爭支票上僅蓋用發票人程福財慧毅工業社之印章，並無另為書寫之簽名，而
    該印章又屬真正，上訴人雖另抗辯該印章係由蔡錦韶保管，並非伊所簽發云云，
    惟其並未舉證證明系爭印鑑章確係交由蔡錦韶保管之事實，其此部分抗辯已嫌無
    據；況上訴人既允諾蔡錦韶所請，出面擔任慧毅企業社之名義負責人，其又自承
    慧毅企業社之財務、業務均係由蔡錦韶負責，其僅為人頭而已，而使用支票係工
    商企業之常態，誠如上訴人所言將慧毅工業社之大小章均交由蔡錦韶保管，自不
    免予人有概括授權蔡錦韶之認識，茲系爭支票既蓋用上訴人之真正印鑑章，縱該
    支票上之印章確非其親自蓋用簽發，被上訴人主張有「表現代理」之情事，亦非
    不可採，是上訴人仍應負發票人之責任。
八、縱上所陳，本件被上訴人所執有如附表所示之系爭二紙支票，其上所蓋之上訴人
    印章均為真正，上訴人又未能舉證證該支票上之印章係遭他人盜蓋之事實，況縱
    其所辯該支票上之印章非其所蓋，被上訴人主張上訴人仍應負表現代理人之責任
    亦非不足採，是上訴人就系爭二紙支票均應負發票人之責任，而發票人應照支票
    文義擔保支票之支付，復為票據法第一百二十六條所明定，原審因認被上訴人依
    據票據法律關係提起本訴，請求判決如主文所示，為有理由，並以本件為命清償
    票據上債務之判決，依民事訴訟法第三百八十九條第一項第四款之規定，依職權
    宣告假執行，於法並無不合。上訴意旨指摘原判決不當，求予廢棄改判，為無理
    由，應予駁回。
九、據上論結，本件上訴為無理由，依民事訴訟法第四百三十六條之一第三項、第四
    百四十九條第一項、第七十八條，判決如主文。
中      華      民      國    九十二    年      九      月      九      日
                              臺灣台南地方法院民事第一庭
                                  審判長  法  官  李文賢
                                          法  官  吳坤芳
                                          法  官  王國忠
右為正本係照原本作成。
本件不得上訴。
中      華      民      國    九十二    年      九      月      九      日
~B法院書記官  孫鈴堯
~F0
~T40
【附表】
┌──┬────┬─────┬─────────┬─────┬────┐
│編號│發票日期│支票號碼  │票面金額（新台幣）│付款人    │提示日  │
├──┼────┼─────┼─────────┼─────┼────┤
│１  │91.06.23│CF0000000 │五十一萬二千五百六│台南企銀灣│91.06.24│
│    │        │          │十六元            │裡分行    │        │
├──┼────┼─────┼─────────┼─────┼────┤
│２  │91.06.25│CF0000000 │六十七萬六千零八元│台南企銀灣│91.06.25│
│    │        │          │                  │裡分行    │        │
└──┴────┴─────┴─────────┴─────┴────┘


司法院資訊處製作；財團法人民間司法改革基金會備份。
